【裁判字號】    89,訴,1812
【裁判日期】    890720
【裁判案由】    損害賠償
【裁判全文】
臺灣臺北地方法院民事判決  八十九年度訴字第一八一二號
    原      告  甲○○
                丙○○
                子○○
                辛○○
                己○○
                丁○○
    兼右三人共
    同訴訟代理人  癸○○  住台北縣永和市○○路三一巷二弄十一號四樓
    原      告  戊○○  住台北市○○路○段十二號二樓
                乙○○  住台北縣新店市○○路六十巷三五號二樓
    兼右六人共
    同訴訟代理人  壬○○  住台北縣永和市○○路二三七巷二四號四樓
    被      告  庚○○  住台北縣中和市○○街六巷十一號八樓
右當事人間損害賠償事件，本院判決如左：
    主      文
被告應給付原告甲○○新台幣伍拾柒萬肆仟陸佰伍拾壹元，及自民國八十八年十二月
三十日起至清償日止，按週年利率百分之五計算之利息。
被告應給付原告丙○○新台幣壹佰壹拾貳萬元，及自民國八十八年十二月三十日起至
清償日止，按週年利率百分之五計算之利息。
被告應給付原告子○○新台幣參拾柒萬柒仟捌佰元，及自民國八十八年十二月三十日
起至清償日止，按週年利率百之五計算之利息。
被告應給付原告辛○○新台幣壹佰伍拾貳萬柒仟伍佰陸拾元，及自民國八十八年十二
月三十日起至清償日止，按週年利率百分之五計算之利息。
被告應給付原告己○○新台幣壹佰柒拾陸萬壹仟貳佰元，及自民國八十八年十二月三
十日起至清償日止，按週年百分之五計算之利息。
被告應給付原告丁○○新台幣肆佰壹拾壹萬壹仟柒佰伍拾元，及自民國八十八年十二
月三十日起至清償日止，按週年利息百分之五計算之利息。
被告應給付原告癸○○新台幣參拾柒萬柒仟捌佰元，及自民國八十八年十二月三十日
日起至清償日止，按週年利率百分之五計算之利息。
被告應給付原告戊○○新台幣參佰壹拾伍萬貳仟貳佰元，及自民國八十八年十二月三
十日起至清償日止，按週年利率百分之五計算之利息。
被告應給付原告乙○○新台幣肆拾陸萬肆仟玖佰伍拾元及自民國八十八年一月十日起
至清償日止，按週年利率百分之五計算之利息。
被告應給付原告壬○○新台幣玖拾參萬柒仟玖佰元，及自民國八十八年十二月三十日
日起至清償日止，按週年利率百分之五計算之利息。
原告乙○○其餘之訴駁回。
訴訟費用由被告負擔。
本判決第二項於原告丙○○以新台幣參拾柒萬元供擔保後，得假執行。
    事      實
甲、原告方面：
  一、聲明：
    (一)被告應給付原告甲○○新台幣（下同）伍拾柒萬肆仟陸佰伍拾壹元，及自本起
      訴狀繕本送達翌日起至清償日止，按週年利率百分之五計算之利息。
    (二)被告應給付原告丙○○壹佰壹拾貳萬元及自本起訴狀繕本送達翌日起至清償日
      止，按週年利率百分之五計算之利息；並願供擔保請准宣告假執行。
    (三)被告應給付原告子○○參拾柒萬柒仟捌佰元及自本起訴狀繕本送達翌日起至清
      償日止，按週年利率百之五計算之利息。
    (四)被告應給付原告辛○○壹佰伍拾貳萬柒仟伍佰陸拾元及自本起訴狀繕本送達翌
      日起至清償日止，按週年利率百分之五計算之利息。
    (五)被告應給付原告己○○壹佰柒拾陸萬壹仟貳佰元及自本起訴狀繕本送達翌日起
      至清償日止，按週年百分之五計算之利息。
    (六)被告應給付原告丁○○肆佰壹拾壹萬壹仟柒佰伍拾元及自本起訴狀繕本送達翌
      日起至清償日止，按週年利息百分之五計算之利息。
    (七)被告應給付原告癸○○參拾柒萬柒仟捌佰元及自本起訴狀繕本送達翌日起至清
      償日止，按週年利率百分之五計算之利息。
    (八)被告應給付原告戊○○參佰壹拾伍萬貳仟貳佰元及自本起訴狀繕本送達翌日起
      至清償日止，按週年利率百分之五計算之利息。
    (九)被告應給付原告乙○○肆拾陸萬肆仟玖佰伍拾元及自民國（下同）八十八年一
      月十日起至清償日止，按台灣銀行定期存款（目前固定為百分之五點０五、機
      動為百分之五點二０）計算之利息。
    (十)被告應給付原告壬○○玖拾參萬柒仟玖佰元及自本起訴狀繕本送達翌日起至清
      償日止，按週年利率百分之五計算之利息。
  二、陳述：
    (一)被告原為台北三軍總醫院急診室副護理長，自八十三年間起陸續在三總內自任
      會首，向醫院內同事召集如附表一所示之互助會共計七會，並均於三總急診室
      內進行投標事宜，採外標制，明知自已每月薪資五萬餘元，詎仍以會養會，龐
      大資金漸週轉不靈，財務已陷入困境，並無還款能力，竟基於意圖為自已不法
      所有之概括犯意，自八十五年十二月間起，連續於附表二所示之時間，偽冒如
      附表二所示之各會員名義，並偽簽渠等之署押及標金而偽造標單，冒名參與投
      標而得標，致使不知情之其餘活會會員陷於錯誤，信以為真而如數交付各該次
      及其後之會款，總計詐得多達三百八十六萬元，足生損害於各該遭冒標之會員
      及其餘活會會員，又被告並基於同一概括犯意，連續於如附表一所示第一會及
      第五會之互助會中，偽以戊○○、黎國慶（甲○○之子）之名義加入一會及二
      會，並偽以該二人名義標得會款，致使其餘會員信以為真，陷於錯誤而交付各
      該次會款予被告，詐得金額計七十萬元，亦足以生損害於戊○○及黎國慶，另
      基於上開意圖為自己不法所有之概括犯意，趁附表一所示第二會會甲○○於八
      十六年十一月十日以四千五百二標得該期會款後，向甲○○詐稱同會會員丙○○需款孔急，商求甲○○將此次得標之權利讓與丙○○，甲○○信以為真而予
      以同意，則被告詐得其餘會員所交付原應屬於甲○○標得之會金三十五萬元，
      迨至八十八年一月間，被告因無法支付各該會之會款而紛紛倒會，積欠金額合
      計逾一千萬元，嗣經本院判刑有罪，原告各損失如訴之聲明所示金額，為此依
      侵權行為之法律關係提起本件訴訟。
    (二)依台灣省民間合會習慣，合會係會首與會員間所訂立之契約，會員與會員間並
      無法律關係之存在，合會定期開標，以標金（即所謂會息）最高者為得標，會
      員得標時應付出標金，此項標金為未得標會員所應得之利益，會首倒會應認為
      有損害未得標會員所應得利益之行為，對於未得標會員，除應給付原繳會款外
      ，並應負給付標金之義務，故對於互助會得標者應付之標金，乃屬活會會員應
      得之會息，此乃依通常情形，可得預期之利益，依民法第二百十六條第二項規
      定，可認係所失利益，原告自各得請求如聲明所示之金額。
  三、證據：提出如附表一所示各期互助會單影本、丙○○活期儲蓄存款存摺影本為
      證。
乙、被告方面：
    被告未於言詞辯論期日到場，亦未提出準備書狀作何聲明或陳述。
丙、本院依職權調本院八十八年度訴字第一五二七號刑事卷（含台灣台北地方法院檢
    察署八十八年偵字第五五三二、七一三五、一八九九四號偵查卷。）
    理      由
甲、程序方面：
  一、被告未於言詞辯論期日到場，核無民事訴訟法第三百八十六條各款所列情形，
      爰依原告之聲請，由其一造辯論而為判決。
  二、起訴狀送達後，原告不得將原訴變更或追加，但經被告同意或不甚礙被告之防
      禦及訴訟之終結者，不在此限，民事訴訟法第二百五十五條第一項定有明文。
      同法第二百五十六條第二款復規定，前條規定於擴張或減縮應受判決事項之聲
      明無礙，本件原告乙○○原起訴聲明請求參拾肆萬及自本起訴狀繕本送達翌日
      起至清償日止，按週年利息百分之五計算之利息，嗣於本案言詞辯論終結前擴
      張聲明請求肆拾陸萬肆仟玖佰伍拾元及自八十八年一月十日起至清償日止，按
      台灣銀行定期存款（目前固定為百分之五點０五、機動為百分之五點二０）計
      算之利息，惟原告乙○○訴之聲明既僅係擴張應受判決事項之聲明，其訴訟標
      的仍屬同一，並未變更或追加，且不甚礙被告之防禦及訴訟終結，參諸首揭規
      定，應予准許，合先敘明。
乙、實體方面：
  一、原告起訴主張各參與被告所召集如附表所示互助會之事實，業據其提出與陳述
      相符之互助會單影本為證，且被告原為台北三軍總醫院急診室副護理長，自八
      十三年間起陸續在三總內自任會首，向醫院內同事召集如附表一所示之互助會
      共計七會，並均於三總急診室內進行投標事宜，採外標制，明知自已每月薪資
      五萬餘元，詎仍以會養會，龐大資金漸週轉不靈，財務已陷入困境，並無還款
      能力，竟基於意圖為自已不法所有之概括犯意，自八十五年十二月間起，連續
      於附表二所示之時間，偽冒如附表二所示之各會員名義，並偽簽渠等之署押及
      標金而偽造標單，冒名參與投標而得標，致使不知情之其餘活會會員陷於錯誤
      ，信以為真而如數交付各該次及其後之會款，總計詐得多達三百八十六萬元，
      足生損害於各該遭冒標之會員及其餘活會會員，又被告並基於同一概括犯意，
      連續於如附表一所示第一會及第五會之互助會中，偽以戊○○、黎國慶（甲○○之子）之名義加入一會及二會，並偽以該二人名義標得會款，致使其餘會員
      信以為真，陷於錯誤而交付各該次會款予被告，詐得金額計七十萬元，亦足以
      生損害於戊○○及黎國慶，另基於上開意圖為自己不法所有之概括犯意，趁附
      表一所示第二會會甲○○於八十六年十一月十日以四千五百二標得該期會款後
      ，向甲○○詐稱同會會員丙○○需款孔急，商求甲○○將此次得標之權利讓與
      丙○○，甲○○信以為真而予以同意，則被告詐得其餘會員所交付原應屬於甲○○標得之會金三十五萬元，迨至八十八年一月間，被告因無法支付各該會之
      會款而紛紛倒會，積欠金額合計逾一千萬元等情，業經原告於本院八十八年度
      訴字第一五二七號刑事案件偵、審中指訴綦詳，復經本院調閱該案號刑事卷核
      閱屬實，而被告亦經本院刑事庭判決有期徒刑參年貳月，此有本院該案號刑事
      判決書附卷可稽，堪信原告之主張為真實。
  二、按因故意或過失，不法侵害他人之權利者，負損害賠償責任，而損害賠償，除
      法律另有規定或契約另有訂定外，應以填補債權人所受損害及所失利益為限，
      民法第一百八十四條第一項前段、第二百十六條第二項分別定有明文；經查被
      告先後多次以冒用活會會員之名義詐標得款，均足以生損害於被冒用者，且使
      未得標之活會會員（含原告等人）陷於錯誤，而將會款交付予被告之事實，已
      如前述，除構成刑法第二百十六條、第二百二十條第一項、第二百十條偽造文
      私文書及同法第三百三十九條第一項之詐欺取財罪（上揭本院刑事判決足稽）
      外，並成立民法上之侵權行為，揆諸前揭法條，則被告因故意不法侵害原告之
      意思決定自由權，致原告繳納會款，自應負損害賠償責任，準此，原告就其財
      產上之損害請求被告賠償，於法有據。而本件互助會除首會會款由會首取得外
      ，其餘各期會會由出標金額最高者得標，尚未得標之會員將約定會款扣除出標
      金額（會息）後之餘額，已經得標之會員將約定之會款交付會首，而由會首將
      應收得全部會款交付得標會員，故本件原告所受損害除所繳付之活會款項外，
      亦包含會息。
  三、從而，被告先後多次冒用活會會員之名義詐標得款，使未得標之活會會員即原
      告陷於錯誤，而將會款交付予被告，即屬故意不法侵害原告之意思決定自由權
      ，又按負損害賠償責任者，除法律另有規定或契約另有訂定外，應回復他方損
      害發生前之原狀；因回復原狀而應給付金錢者，自損害發生時起，加給利息，
      民法第二百一十三條定有明文，是原告甲○○、丙○○、己○○、癸○○、戊○○、壬○○、子○○、丁○○、辛○○，分別請求如訴之聲明所示金額及自
      起訴狀繕本送達翌日（指八十八年十二月三十日）起至清償日止按週年利率百
      分之五計算之利息，為有理由，應予准許，另按應付利息之債務，其利率未經
      約定，亦無法律可據者，週年利率為百分之五，惟原告乙○○固依上開條文規
      定自損害發生時起，加給利息，但並未舉證證明與被告有特別約定，亦無其他
      法律依據，是原告乙○○請求如訴之聲明所示金額及自八十八年一月十日起至
      清償日止，按週年利率百分之五計算之利息，即屬正當，應予准許，逾此部分
      之利息請求，無理由，應予駁回。
丙、假執行之宣告：
    原告丙○○陳明願供擔保，聲請宣告假執行，核無不合，爰酌定相當擔保金額准
    許之。
丁、結論：原告之訴為有理由，依民事訴訟法第三百八十五條第一項前段、第七十八
    條、第三百九十條第二項，判決如主文。
中      華      民      國        八十九    年      七      月    二十  日
                                          民事第四庭法    官  陳  博  文
右為正本係照原本作成
如對本判決上訴，須於判決送達後廿日內向本院提出上訴狀
中      華      民      國        八十九    年       七      月    二十  日
                                                           書記官 蘇彥宇


司法院資訊處製作；財團法人民間司法改革基金會備份。
